臺灣臺北地方法院刑事判決　　　　　　　96年度易字第2343號
公　訴　人　臺灣臺北地方法院檢察署檢察官
被　　　告　乙○○
上列被告因詐欺案件，經檢察官提起公訴（95年度偵字第23919
號、96年度偵字第4856號），本院判決如下：
    主  文
乙○○幫助連續意圖為自己不法之所有，以詐術使人將本人之物
交付，累犯，處有期徒刑月，如易科罰金，以銀元佰元即新
臺幣玖佰元折算壹日；減為有期徒刑壹月又拾伍日，如易科罰金
，以銀元佰元即新臺幣玖佰元折算壹日。
    事  實
一、乙○○前因違反著作權法案件，經本院以90年度簡字第3053
    號判處有期徒刑2 月確定，甫於民國92年4 月26日執行完畢
    ，猶不思悛悔，明知將金融機構帳戶、金融卡及密碼提供他
    人使用，可能為不法詐騙份子利用作為犯罪工具，竟不違背
    其本意，基於幫助詐欺取財之不確定故意，於94年5 月初某
    日，在不詳處所，將其第一商業銀行延吉分行（址設臺北市
    大安區○○○路○ 段289 號，下稱第一銀行）帳號000-0000
    0000000 號帳戶之存摺及金融卡、密碼等，均提供與某真實
    姓名、年籍不詳之成年詐欺集團成員使用。嗣有如附表所示
    之丙○○等人，分別於94年5 月4 日在雅虎奇摩拍賣網站標
    得商品，該詐欺集團成員旋以冒用不知情之陳雅萍名義所申
    請之雅虎奇摩電子郵件帳號「fgddhg @yahoo.com.tw」，假
    冒賣方名義寄發電子郵件予買家即附表所示之丙○○等人（
    即俗稱之劫標信），偽稱賣方將於2 天後出國出差，如買家
    在翌日上午9 時以前完成匯款，可減免運費並給予優惠價格
    等語，致附表所示之人陷於錯誤，分別將如附表所示之金額
    ，轉帳至上開乙○○所有之第一銀行帳戶中。迨丙○○發覺
    有異，遂報警將該帳戶列為警示帳戶，而乙○○嗣於95年6
    月29日，至第一銀行上址欲辦理補發存摺、金融卡時，經行
    員張雅惠發覺有異，報警查獲。
二、案經新竹市政府警察局第二分局報告臺灣臺北地方法院檢察
    署檢察官偵查起訴。
    理  由
壹、證據能力部分：
    按被告以外之人於審判外之言詞或書面陳述，除法律有規定
    者外，不得作為證據，刑事訴訟法第159 條第1 項定有明文
    。次按被告以外之人於審判外之陳述，雖不符前4 條之規定
    ，而經當事人於審判程序同意做為證據，法院審酌該言詞陳
    述或書面陳述作成時之情況，認為適當者，亦得為證據。當
    事人、代理人或辯護人於法院調查證據時，知有刑事訴訟法
    第159 條第1 項不得為證據之情形，而未於言詞辯論終結前
    聲明異議者，視為有前項之同意，同法第159 條之5 亦規定
    甚明。經查，本院認定犯罪事實所憑之證據中，被害人丙○○、己○○、丁○○、戊○○、甲○○及證人張雅惠於警詢
    中之指訴及證人陳雅萍於偵查中之證述均屬傳聞證據，惟檢
    察官及被告均未於本院言詞辯論終結前聲明異議，本院審酌
    該等言詞或書面陳述作成之情況，並無非出於任意性或不正
    取供，或違法或不當情事，且客觀上亦無不可信之情況，堪
    認為適當，依刑事訴訟法第159 條之5 第2 項規定，得作為
    證據。
貳、實體方面：
一、訊據被告乙○○固不否認上開第一銀行帳戶確實為伊所申請
    設立之事實，惟矢口否認有何幫助詐欺取財之犯行，並辯稱
    ：當初伊之第一銀行的存摺遺失，遺失時間忘記了，是遺失
    的隔天才發現。是搭乘火車時包包忘記關，當時遺失印章、
    第一銀行存摺，好像還有1 把家裡的鑰匙，沒有遺失其他東
    西，那時候伊沒有報案，到隔年才去申請補發云云。然查：
（一）上開第一銀行帳號000-00000000000 號帳戶確實係被告所
      開設，業據被告坦認不諱，且有第一商業銀行延吉分行95
      年11月22日（95）一延吉字第68號函文及所附資料，暨同
      分行95年9 月18日（95）一延吉字第56號函文及所附交易
      明細表各1 份等件在卷可稽（見96年度偵字第4856號偵查
      卷，下稱96偵卷第5 頁至第14頁；95年度偵字第23919 號
      偵查卷，下稱95偵卷18頁至第30頁），而詐欺集團成員以
      冒用前開雅虎奇摩電子郵件帳號，假冒賣方名義寄發電子
      郵件予買家即附表所示之受害人丙○○等人，偽稱賣方將
      於2 天後出國出差，如買家在翌日上午9 時以前完成匯款
      ，可減免運費並給予優惠價格等語，致受害人丙○○等人
      均陷於錯誤，分別將如附表所示之金額，轉帳至上開第一
      銀行帳戶中等情，亦據被害人丙○○、己○○、丁○○、
      戊○○、甲○○及證人陳雅萍分別於警詢、偵查中指訴綦
      詳（見95偵卷第8 頁至第9 頁，96偵卷第15頁至第22頁）
      ，並有己○○臺中公益路郵局帳戶、丁○○中國信託銀行
      松山分行帳戶、戊○○臺灣中小企銀鳳山分行帳戶、丙○○高雄武廟郵局帳戶、甲○○彰化銀行竹山分行帳戶之開
      戶資料及交易明細各1 份與中華郵政公司自動櫃員機儲戶
      交易明細表（丙○○轉帳）1 紙等件附卷可佐（見96年偵
      卷第5 至14頁、第29至35頁、第39至50頁），亦與前述被
      告第一銀行帳戶之歷史交易明細內容相符。是被告之上開
      帳戶確已供有意行騙之詐騙集團使用，而使如附表所示被
      害人受詐術，而將金錢匯入上開第一銀行帳戶內乙節，堪
      予認定。
（二）雖被告辯稱：伊之第一銀行的存摺遺失，遺失時間忘記了
      ，是遺失的隔天才發現。當時是搭乘火車時包包忘記關，
      方遺失印章、第一銀行存摺，好像還有1 把家裡的鑰匙，
      沒有遺失其他東西，那時候伊沒有報案，到隔年才去申請
      補發云云。惟查：
  1.就被告辯稱其究竟如何遺失該第一銀行存摺、金融卡與密碼
    乙節，被告於95年6 月29日警詢時首供稱：上開第一銀行之
    存摺、金融卡約於94年5 月中旬在樹林火車站所遺失，且因
    為伊一直記載腦海中，所以記得時間與日期等語（見95偵卷
    第4 頁至第5 頁）；但於95年12月5 日偵查中竟改稱：第一
    銀行存摺是伊騎車時，將該存摺放在皮包中拿東西掉的，於
    94年5 月中找上開存摺找不到，才知道存摺遺失，當天一共
    一起遺失了家中鑰匙、機車鑰匙、筆記簿、存摺、提款卡、
    密碼及印章等語（見95偵卷第38頁至第39頁）；復於本院行
    準備程序時又陳稱：上開第一商銀的存摺遺失之時間伊不曉
    得，是存摺遺失的隔天才發現。當時搭乘火車時，包包忘記
    關，上車的人很多，伊也沒注意到，存摺就這樣遺失，當時
    遺失印章、第一銀行存摺，好像還有壹把家裡的鑰匙，沒有
    遺失其他東西等語（見本院卷第11頁反面），前後供述反覆
    不一，就遺失之時間及過程？何時覺察？及遺失何物？等節
    ，均語焉不詳，已難信實。另由前揭第一銀行交易明細表內
    容詳細以觀（見95偵卷18頁至第30頁），可知被告於93年1
    月起至第94年4 月止，已無再使用該帳戶情節為任何交易，
    則被告於上開長達1 年多之期間內既無使用該帳戶，何以不
    將存摺、金融卡與密碼分別存放，或進而將該帳戶予以結清
    終止，以策安全，若如被告於本院審理時所述，其反而將已
    長期不使用之存摺、金融卡併同密碼一起放置在同一包包內
    後外出，大幅增加遺失與遺失後，遭有心人士違法使用之危
    險，此與常情已有不合。
  2.又被告於偵查中供稱：伊於90年左右，有遺失過1 次上開第
    一銀行存摺，並曾辦理補發等語（見95偵卷第39頁），是以
    被告明知銀行存摺遺失後須辦理補發，並有申請補發之經驗
    等情觀之，被告豈會如其所稱於上開存摺及金融卡遺失後，
    未再申請補發，亦未對之聞問之理，此更係與常情相悖離。
    再參諸存摺、提款卡及密碼等物為個人重要理財物品，係涉
    及個人隱私事項，一般人莫不謹慎小心保管為是，被告所有
    之前揭存摺等物件，若真係遭竊或遺失，其理當會於知悉此
    情時，旋即至警察機關報案或到銀行辦理掛失，以維護自身
    權益，惟被告卻置之不理，凡此種種均不合常理。再者，上
    開被告之存摺、金融卡及密碼，衡諸常情，任何一樣均不容
    易遭一般人取得，茍若非被告自行將上述存摺與金融卡交付
    詐欺集團成員，並告知密碼，該詐欺集團成員之人又何能輕
    易地一起取得帳戶、提款卡與密碼。
  3.況徵諸詐欺犯罪集團既知利用他人之帳戶掩飾犯罪所得，應
    非愚昧之人，當知社會上一般人如帳戶存摺、金融卡、密碼
    遺失或遭竊，為防止拾（竊）得之人盜領存款或供作不法使
    用，必會於發現後立即報警或向金融機構辦理掛失止付，在
    此情形下，其等如仍以該帳戶作為犯罪工具，則在被害人將
    款項匯入該帳戶後，極有可能因帳戶所有人掛失止付而無法
    提領，則其等大費周章從事犯罪之行為，卻只能平白無故替
    原帳戶所有人匯入金錢，此等損人不利己之舉，狡詐之犯罪
    集團應無可能為之，換言之，犯罪集團份子為確信帳戶所有
    人不會報警或掛失止付，確定其等能自由使用該帳戶提款、
    轉帳，方能恃無忌憚要求被害人匯款至該指定帳戶，依此，
    更徵上開第一銀行帳戶之存摺、提款卡、密碼，確係被告自
    己交付犯罪集團份子無誤。
  4.再查一般人均妥善保管金融帳戶存摺、金融卡，若遭竊或不
    慎遺失，必向金融機構申請掛失或報警，避免個人財產權益
    受不測損害，衡被告為智慮成熟之人，對此當知之甚稔。惟
    被告於存摺、金融卡遭竊後卻未申請掛失該帳戶，顯見被告
    就該帳戶之去向毫不在意，應係交付他人管理使用無訛。又
    一般國人向金融機構開設帳戶，並無任何法令限制，若係用
    於存款、提款之正當用途，大可光明正大自行申請，無須使
    用他人之帳戶。而帳戶僅係用以從事存款、提款等用途，並
    現經媒體廣為報導，政府機關及各地郵局亦多次呼籲民眾應
    謹慎控管己有帳戶，且勿出賣個人帳戶，以免淪為詐騙者之
    幫助工具，是依社會一般人之智識及社會生活經驗，倘有人
    收集他人帳戶做不明使用，極易判斷係該隱身幕後之使用人
    意圖以使用他人帳戶，以供非法犯罪之用，自可產生該買受
    帳戶者將用於不法犯罪之合理懷疑。衡被告為30餘歲之成年
    人，且為高職畢業，業據被告供承在卷，就上情顯難諉為不
    知，並依其社會經歷、學識，自當可預見將上開帳戶之存摺
    、金融卡、密碼，交付姓名、年籍不詳之不明人士使用後，
    該收集帳戶之人可能將之用來從事詐欺犯罪，作為詐欺取財
    之人頭帳戶，以收取被害人匯入之款項，是被告雖無前揭不
    明人士使用其存摺、金融卡、存摺密碼及金融卡密碼，必持
    以詐騙他人之確信，但其將其帳戶存摺、金融卡、密碼，交
    付該來路不明之人，顯具有縱有人以其金融帳戶實施詐欺犯
    罪，亦不違背其本意之幫助意思，堪認被告有幫助姓名、年
    籍不詳之成年詐欺集團成員利用前開第一銀行帳戶為詐欺取
    財之不確定故意甚明。綜上，可認被告係自行交付其存摺、
    金融卡、密碼與該名姓名、年籍不詳之成年詐欺集團成員，
    使其用以詐欺如附表所示之被害人。而按刑法上之幫助犯，
    係對於犯罪與正犯有共同之認識，而以幫助之意思，對於正
    犯資以助力，而未參與實施犯罪之行為者而言。本件被告提
    供其帳戶之相關物件使被害人存入款項，僅為他人之詐欺取
    財犯行提供助力，尚無以自己實施詐欺犯罪之意思，或與他
    人有共同犯罪之犯意聯絡，而有參與或分擔詐欺取財犯罪之
    構成要件行為，是本件被告僅有幫助詐欺取財之犯意，而為
    詐欺取財構成要件以外之行為，尚難認被告係詐欺取財罪之
    共同正犯。
  5.綜前所述，被告所為之前開辯解，顯係卸責之詞，均不足採
    信，故被告幫助他人犯詐欺取財罪之行為，事證明確，應分
    別依法論科。
二、查被告行為後，刑法部分條文於94年2 月2 日經總統公布修
    正，並自95年7 月1 日起施行；又刑法施行法增訂第1 條之
    1 ，亦於95年6 月14日經總統公布，並自同年7 月1 日起施
    行。按行為後法律有變更者，適用行為時之法律，但行為後
    之法律有利於行為人者，適用最有利於行為人之法律，現行
    刑法第2條 第1 項定有明文。此條規定係規範行為後法律變
    更所生新舊法律比較適用之準據法，是刑法第2 條本身雖經
    修正，但刑法第2 條既屬適用法律之準據法，本身尚無比較
    新舊法之問題，於新法施行後，應一律適用裁判時之現行刑
    法第2 條之規定，為「從舊從輕」之比較，合先敘明。次按
    本次刑法修正之比較新舊法，應就罪刑有關之共犯、未遂犯
    、想像競合犯、牽連犯、連續犯、結合犯，以及累犯加重、
    自首減輕暨其他法定加減原因（如身分加減）與加減例等一
    切情形，綜其全部罪刑之結果而為比較（最高法院95年5 月
    23日95年度第8 次刑庭會議決議參照）。經查：
（一）關於罰金刑，在刑法修正前，刑法分則編各罪所定罰金刑
      之貨幣單位原為銀元，其最高罰金數額，從各該法條規定
      ，而最低罰金數額，則依修正前刑法第33條第5 款之規定
      為1 元以上（貨幣單位為銀元），且若定有罰金刑之論罪
      法條係於72年6 月25日前所制定，而該法條日後均未修正
      者，得依罰金罰鍰提高標準條例第1 條前段規定，就其原
      定數額提高為2 倍至10倍，其後修正者則不提高倍數，並
      依現行法規所定貨幣單位折算新臺幣條例第2 條規定，以
      銀元1 元折算為新臺幣3 元；於刑法修正後，因刑法第33
      條第5 款修正為：「罰金：新臺幣一千元以上，以百元計
      算之。」，使得刑法之罰金貨幣單位已由銀元改為新台幣
      ，則刑法分則編各罪所定罰金刑之貨幣單位，自應配合修
      正為新臺幣，又為使刑法分則編各罪所定罰金之最高數額
      與刑法修正前趨於一致，乃增訂刑法施行法第1 條之1 ：
      「中華民國九十四年一月七日刑法修正施行後，刑法分則
      編所定罰金之貨幣單位為新臺幣。九十四年一月七日刑法
      修正時，刑法分則編未修正之條文定有罰金者，自九十四
      年一月七日刑法修正施行後，就其所定數額提高為三十倍
      。但七十二年六月二十六日至九十四年一月七日新增或修
      正之條文，就其所定數額提高為三倍。」。從而，刑法分
      則編各罪所定罰金刑之最高數額，於刑法修正前、後並無
      不同，惟修正後刑法第33條第5 款所定罰金刑最低數額，
      較之修正前提高，自以修正前刑法第33條第5 款規定有利
      於被告。
（二）修正前刑法第30條第1 項、第2 項分別規定：「幫助他人
      犯罪者，為從犯。雖他人不知幫助之情者，亦同」、「從
      犯之處罰，得按正犯之刑減輕之」，修正後則規定：「幫
      助他人實行犯罪行為者，為幫助犯。雖他人不知幫助之情
      者，亦同」、「幫助犯之處罰，得按正犯之刑減輕之」。
      依此，對被告而言，不論依據修正前、後之刑法，其均屬
      幫助犯，並無有利或不利之情形，自不生新舊法比較之問
      題，應依法律一般適用原則，逕依裁判時刑法第30條第2
      項之規定，按正犯之刑減輕之。
（三）刑法第56條連續犯之規定業經刪除，則被告之數犯罪行為
      ，於新法施行後，應予分論併罰。此刪除雖非犯罪構成要
      件之變更，但顯已影響行為人刑罰之法律效果，自屬法律
      有變更，依刑法第2 條第1 項規定，比較新、舊法結果，
      仍應適用較有利於被告之行為時法律即舊法論以連續犯。
三、核被告所為，係犯修正後刑法第30條第1 項前段、第339 條
    第1 項之幫助詐欺取財罪。按連續幫助與幫助連續原屬有別
    ，如基於概括犯意，多次幫助他人犯罪，為連續幫助；如以
    一幫助行為，幫助他人連續犯罪，則為幫助連續，就幫助犯
    言，僅有1 次之犯罪行為（最高法院86年度台上字第5680號
    、87年度台上字第3865號判決意旨參考）。被告提供上開第
    一銀行帳戶與詐欺集團成員，該等犯罪集團多次詐欺取財犯
    行，時間緊接、方法相同，觸犯構成要件相同之罪，顯係基
    於概括犯意為之，為連續犯，而被告基於幫助之犯意，以一
    提供帳戶之幫助行為，幫助渠等連續詐欺取財被害人之財物
    ，為幫助連續，僅成立1 次幫助犯罪行為，併予敘明。被告
    係幫助他人犯前開之罪，應依修正後刑法第30條第2 項之規
    定，按正犯之刑減輕之。而被告於90年間因違反著作權法案
    件，經本院判處有期徒刑2 月確定，於92年4 月26日徒刑執
    行完畢，有臺灣高等法院被告前案紀錄表在卷為憑（見本院
    卷第6 頁至第7 頁），是其前受徒刑之執行完畢，5 年以內
    故意再為本件有期徒刑以上之犯行，無論依修正前刑法第47
    條或95年7 月1 日修正施行之刑法第47條第1 項規定，均構
    成累犯，並無法律實質變更，對被告而言，並無有利或不利
    之情形，應不生新舊法比較之問題（最高法院95年度台上字
    第5589號判決意旨參照），故逕依修正後刑法第47條第1項
    規定，加重其刑，並依法先加後減。
四、爰審酌被告提供帳戶幫助他人犯罪，致使真正犯罪者難以被
    查獲，助長詐欺犯罪風氣猖獗，破壞社會治安及金融秩序甚
    鉅，並使如附表所示之受害人受有損害，惟被告僅提供帳戶
    ，尚未直接參與詐欺取財犯行，且非實際獲得不法利益之人
    ，情節顯較輕微，及參以被告犯罪後猶否認犯行，堅不吐實
    等一切情狀，量處如主文所示之刑。又查被告於行為時即94
    年2 月2 日修正公布前刑法第41條第1 項前段規定：「犯最
    重本刑為5 年以下有期徒刑以下之刑之罪，而受6 個月以下
    有期徒刑或拘役之宣告，因身體、教育、職業、家庭之關係
    或其他正當事由，執行顯有困難者，得以1 元以上3 元以下
    折算1 日，易科罰金」，又依95年5 月17日修正前罰金罰鍰
    提高標準條例第2 條規定，就其原定數額提高為100 倍折算
    1 日，則被告行為時之易科罰金折算標準，應以銀元300 元
    折算1 日，經折算為新臺幣後，應以新臺幣900 元折算為1
    日。另94年2 月2 日修正公布之刑法第41條第1 項前段則規
    定：「犯最重本刑為五年以下有期徒刑以下之刑之罪，而受
    六個月以下有期徒刑或拘役之宣告者，得以新台幣一千元、
    二千元或三千元折算一日，易科罰金」；比較修正前後之易
    科罰金折算標準，可知以94年2 月2 日修正公布前之刑法規
    定，較有利於被告，則應依刑法第2 條第1 項前段，適用修
    正前刑法第41條第1 項前段及95年5 月17日修正前罰金罰鍰
    提高標準條例第2 條等規定，定其折算標準，併諭知銀元折
    算新臺幣之標準。再按犯罪在中華民國96年4 月24日以前者
    ，除本條例另有規定外，有期徒刑、拘役或罰金，減其刑期
    或金額2 分之1 ，中華民國九十六年罪犯減刑條例第2 條第
    1 項第3 款定有明文。查本件被告上開犯罪時間，係於96年
    4 月24日之前，復核無同條例所定不予減刑之情形，茲依同
    條例第2 條第1 項第3 款規定，減其刑期2 分之1 ，併諭知
    易科罰金之折算標準。
五、據上論斷，應依刑事訴訟法第299 條第1 項前段，刑法第2
    條第1 項前段，第30條第1 項前段、第2 項、第339 條第1
    項、第47條第1 項，修正前刑法第41條第1 項前段，刑法施
    行法第1 條之1 ，刪除前罰金罰鍰提高標準條例第2 條，現
    行法規所定貨幣單位折算新臺幣條例第2 條，中華民國96
    年罪犯減刑條例第2 條第1 項第3 款、第7 條、第9 條，判
    決如主文。
本案經檢察官郭瑜芳到庭執行職務。
中　　華　　民　　國　　96　　年　　12　　月　　18　　日
　　　　　　　　　刑事第二庭  審判長法  官  劉煌基
                                    法  官  賴淑美
                                    法  官  葉力旗
以上正本證明與原本無異。
如不服本判決，應於判決送達後10日內向本院提出上訴狀 (應附
繕本)。
                                    書記官  林碧華
中    華    民    國    96    年   12      月   18    日
附錄本案論罪科刑法條：
中華民國刑法第339條
意圖為自己或第三人不法之所有，以詐術使人將本人或第三人之
物交付者，處5 年以下有期徒刑、拘役或科或併科1,000 元以下
罰金。
以前項方法得財產上不法之利益或使第三人得之者，亦同。
前2項之未遂犯罰之。
附表
┌──┬─────┬───┬────┬────────┬─────┬───┐
│編號│轉帳時間  │被害人│被騙金額│轉出金融機構帳號│得標商品  │備  考│
│    │          │      │（新臺幣│                │          │      │
│    │          │      │）      │                │          │      │
├──┼─────┼───┼────┼────────┼─────┼───┤
│ 1  │94年5 月4 │己○○│1,500元 │臺中公益路郵局  │聖衣神話模│      │
│    │日22時0 分│      │        │0000000-0000000 │型玩具    │      │
├──┼─────┼───┼────┼────────┼─────┼───┤
│ 2  │94年5 月4 │丁○○│4,800元 │中國信託銀行松山│個人電腦  │      │
│    │日22時40分│      │        │分行000000000000│          │      │
├──┼─────┼───┼────┼────────┼─────┼───┤
│ 3  │94年5 月4 │戊○○│3,900元 │臺灣中小企銀鳳山│古董懷表  │      │
│    │日22時46分│      │        │分行00000000000 │          │      │
├──┼─────┼───┼────┼────────┼─────┼───┤
│ 4  │94年5 月4 │丙○○│1,500元 │高雄武廟郵局    │藍牙耳機  │      │
│    │日23時03分│      │        │0000000-0000000 │          │      │
├──┼─────┼───┼────┼────────┼─────┼───┤
│ 5  │94年5 月4 │甲○○│5,000元 │彰化銀行竹山分行│個人電腦  │      │
│    │日23時17分│      │        │00000000000000  │          │      │
└──┴─────┴───┴────┴────────┴─────┴───┘
